【裁判字號】    90,上訴,2217
【裁判日期】    901115
【裁判案由】    懲治走私條例
【裁判全文】
臺灣高等法院刑事判決                            九十年度上訴字第二二一七號
    上  訴  人
    即  被  告  甲○○
    選任辯護人  何春源
右上訴人，因違反懲治走私條例案件，不服臺灣士林地方法院，九十年度訴緝字第一
二號，中華民國九十年五月十五日第一審判決（起訴案號：臺灣士林地方法院檢察署
八十七年度偵字第八六０號，及移送併案審理：台灣基隆地方法院檢察署八十七年度
偵字第三三四七號）提起上訴，本院判決如左：
    主      文
上訴駁回。
    事      實
一、甲○○前於民國八十三年間因違反懲治走私條例案件，經台灣高等法院高雄分院
    判處有期徒刑一年十月，緩刑四年確定，詎猶不知警惕，受僱於「泉宏八號」（
    原嘉祥一六八號）漁船船主許蔡抱（業經本院以私運管制物品進口罪，另案判處
    有期徒刑八月，緩刑四年確定），擔任該漁船船長，竟於八十四年五月間某日，
    與許蔡抱及大陸地區某不詳姓名之成年漁貨主，基於共謀私運管制物品進口之犯
    意聯絡，欲自淪陷區（即大陸地區）私運大陸地區漁貨日月蛤進入自由地區即台
    灣販賣，而約定由甲○○駕駛「泉宏八號」漁船出海接貨，並由該不詳姓名之大
    陸地區漁貨主將漁貨日月蛤（肉）四千八百十三公斤及日月蛤（含殼）一萬五千
    四百八十七公斤（完稅價格總計新台幣（下同）一百零四萬五千七百七十元），
    運至公海上交貨，嗣甲○○駕駛前揭漁船於八十四年五月十四日自台北縣萬里鄉
    野柳漁港出港，經沿途捕魚，而於八十四年五月三十日前之某日在公海上完成交
    貨接運，再由甲○○以該「泉宏八號」漁船於同年五月三十日下午四時許，將上
    開漁貨運入台灣地區台北縣萬里鄉野柳漁港碼頭後，委由慶億交通股份有限公司
    （（以下簡稱（慶億公司）負責人吳文彬（另案經台灣基隆地方法院以運送走私
    物品罪判處有期徒刑七月），指派司機蔡振欽（另案經本院以運送走私物品罪判
    處有期徒刑六月）駕駛車號ＧＯ－０八七號冷凍大貨車，載同助手林育男，並聯
    繫不知情之冷凍大貨車司機李坤峰（另案經本院判決無罪確定）駕駛車號ＧＸ－
    Ｇ七九號冷凍大貨車載同由林長進向行政院勞工委員會（下簡稱勞委會）申請核
    准聘僱之不知情菲律賓勞工CLARENCE.C.BIT ANGA.隨車押貨前往野柳港載運前開
    私運管制進口物品，擬載往高雄市前鎮魚貨市場卸貨，並由甲○○使不知情之台
    北縣萬里區漁會職員洪世仁在其業務上所掌之「萬里區漁會魚貨共同運銷證明通
    知單聯」上登載「會員姓名為蔡俊煌之身分證號碼及住址」等不實事項後（嘉祥
    一六八號已於八十四年五月二日移轉登記為許蔡抱所有，並更名為泉宏八號，並
    經登記），持交蔡振欽，俾供為上開漁貨有合法來源，以掩飾該批日月蛤係走私
    之大陸魚產品之事實，迨於八十四年五月三十一日凌晨二時五十分許，二車於行
    經基隆市○○路加油站旁時，為警當場查獲，並扣得上開魚貨（業經財政部基隆
    關稅局為沒入之處分）。
二、案經台灣高等法院檢察署發交台灣基隆地方法院檢察署檢察官呈由台灣高等法院
    檢察署核轉台灣士林地方法院檢察署檢察官偵查起訴及移送併案審理。
    理      由
一、訊據上訴人即被告甲○○矢口否認有右揭公訴人指訴之私運管制物品進口之犯行
    ，辯稱：該批日月蛤係出海至北緯二十度、東經一百十四度之公海附近，以捕蝦
    拖網拖上來之漁獲，在船上直接打包，因紙箱不夠，所以在公海上向大陸漁船買
    紙箱，而該萬里區漁會魚貨共同運銷證明通知單聯上仍填載舊的資料是因漁會職
    員洪世仁說漁船更名資料尚未送到漁會，所以仍填載舊的資料云云。
二、查前開魚貨即日月蛤係由慶億公司負責人吳文彬指派該公司司機蔡振欽駕駛車號
    ＧＯ－０八七號冷凍大貨車載同助手林育男及另一司機李坤峰駕駛ＧＸ－Ｇ七九
    號大貨車載同菲律賓勞工CLARENCE.C.BITANGA. 至台北縣萬里鄉野柳漁港碼頭自
    泉宏八號 (即原嘉祥一六八號）漁船搬至冷凍貨車上擬運往高雄市前鎮魚貨市場
    前卸貨，於途經基隆市○○路加油站旁為警查獲，並扣得上開漁貨日月蛤等情，
    業據蔡振欽、李坤峰、林育男及菲勞CLARENCE.C.BITANGA於查獲之初在警訊中供
    述在卷，且所供情節相符（見警訊卷第一頁至十八頁），並有內政部警政署保安
    警察第七總隊第一大隊第一中隊臨檢紀錄表，扣押物品清單在卷可憑，被告甲○
    ○亦坦承本件查獲之日月蛤係其委由慶億公司前往載運等情，則查獲之日月蛤係
    由「泉宏八號」漁船運入台北縣萬里鄉野柳漁港，應堪認定。至被告雖辯稱該日
    月蛤係出海至北緯二十度、東經一百十四度之公海附近，以捕蝦拖網所拖上來的
    云云，又於蔡振欽等涉犯運送走私物品案件偵審時（即台灣基隆地方法院八十五
    年度訴字第二０號）供稱：「漁獲在經度一一九度附近海域捕來的，那裡海深大
    約九十至一百二十公尺」、「在香港附近公海上，最靠近香港東邊約一百多海哩
    捉的，有紀錄表」云云，並提出泉宏八號漁船之出航記事簿，該記事簿中詳載該
    船於八十四年五月間先後二次出港後航經之海域等情，惟查本件扣案之日月蛤（
    含肉及帶殼者）係屬大陸物品，有財政部基隆關稅局八十四年九月三十日（八四
    ）基普緝驗字第○七五九一號函在卷可稽，並經財政部關稅總局承辦該項業務之
    秘書姜瑞昌於本院八十五年度上訴字第四０六六號蔡振欽等懲治走私條例等案件
    調查時及原審法院本案審理時到庭證述該局鑑定委員會如何鑑定該日月蛤（含肉
    及帶殼者）係屬大陸漁產品，該日月蛤查獲時，係以塑膠袋包裝後，裝於紙箱內
    ，紙箱再以綁袋打包，其包裝及打包型式為大陸地區者等情甚詳在卷（見本院八
    十五年度上訴字第四０六六號卷第六十八頁、原審卷第四一頁至第四三頁），而
    參酌一般漁船出海作業捕魚，於捕得魚貨後均置於船艙內，待於返回漁港始卸魚
    貨，除非遠洋漁船，船上附有加工或包裝設備，於漁獲後即為加工或包裝，否則
    諸如近海漁船於返港卸貨後始為加工或分級包裝，而本件之魚貨非僅有帶殼之日
    月蛤，且亦有去殼之日月蛤肉，加上如上所述查獲之日月蛤均已包裝，其包裝及
    打包型式均為大陸地區者等情，顯非如被告甲○○所稱因包裝箱不足，在公海向
    大陸漁民買部分包裝箱云云，至日月蛤之產品固非以大陸地區為唯一之產地，惟
    依該查獲之日月蛤包裝，其包裝及打包型式既均屬大陸地區者，則該等日月蛤顯
    係自大陸地區運出甚明，而被告既供稱駕駛「泉宏八號」漁船至香港附近之公海
    云云，查獲之漁貨顯係被告駕駛「泉宏八號」漁船至公海地區而由大陸地區載運
    該等日月蛤至公海之漁船接運走私進口，應堪認定。而查被告私運該日月蛤進入
    台北縣萬里鄉野柳漁港碼頭後，被告委由慶億公司前往載運，而被告以明知登載
    漁船名、船主不實之「萬里區漁會魚貨共同運銷證明通知聯」交予冷凍貨櫃司機
    蔡振欽等情，業據蔡振欽於本院八十五年度上訴字第四０六六號案件審理時供明
    在卷（見本院該案卷八十五年十月十五日訊問筆錄），核與證人即萬里區漁會職
    員許順發於原審法院審理時證述情節相符（見原審法院八十七年訴字第一八五號
    卷八十七年六月二十五日訊問筆錄），並有該「萬里區漁會魚貨共同運銷證明通
    知聯」影本在卷可參，被告既先後擔任「嘉祥一六八號」及「泉宏八號」漁船之
    船長，則對該漁船已轉登記為許蔡抱所有並更名之事實，自當知之甚稔，詎其猶
    利用不知情之該漁會之值班人員洪世仁在「萬里區漁會魚貨共同運銷證明通知聯
    」上為該不實之登載，若非該魚貨日月蛤涉及不法，被告又何以如此作為。
三、查被告係受僱於該「泉宏八號」漁船船主許蔡抱，並依其指示出海等情，業據被
    告於台灣基隆地方法院檢察署檢察官偵查時供述在卷（見該署八十六年度偵字第
    二九七九號偵查卷第六十頁背面），參以被告自大陸漁船接運上開魚貨，自應支
    付代價，而其僅係受僱於許蔡抱，則購入該漁貨之資金理當由許蔡抱支付，又被
    告駕駛前揭漁船前往公海上即得自大陸漁船接運該自大陸地區運出之日月蛤，事
    先該許蔡抱或被告顯即與該大陸地區之某不詳姓名之成年漁貨主就約定之時間、
    地點接運即有所謀定，並由大陸地區之該不詳姓名成年漁貨主將許蔡抱所購得之
    日月蛤以大陸漁船運至公海上，再由許蔡抱指示被告駕駛上揭漁船前往接運回台
    灣，否則在茫茫公海中又如何能定時定點為接駁，是被告與許蔡抱及大陸地區該
    不詳姓名之成年漁貨主間，顯有欲自淪陷區（即大陸地區）私運大陸地區漁貨日
    月蛤進入自由地區即台灣之犯意聯絡，亦堪以認定。而查本件被查獲之日月蛤，
    計有日月蛤（肉）四千八百四十三公斤，其完稅價格為五十八萬一千一百六十元
    ，另日月蛤（含殼）一萬五千四百八十七公斤，完稅價格為四十六萬四千六百十
    元，總計完稅價格一百零四萬五千七百七十元，有財政部基隆關稅局八十四年八
    月十八日（八四）基普緝驗字第○六二三五號函及函附之完稅價格表一份在卷可
    稽（見台灣基隆地方法院檢察署八十四年度偵字第一六五四號偵查卷第八十九頁
    、第九十頁）。茲查自淪陷區私運物品進入本國自由地區，其所私運之物品以管
    制物品論，除屬懲治走私條例公告管制物品項目及數額甲項及乙項之物品不限數
    額外，其餘以私運一項或數項，其總額由海關比照緝獲時之完稅價格計算，超過
    十萬元或重達一千公斤者，以管制進出口物品論，已據行政院七十九年三月三十
    日公告，自同年四月一日實施在案。本件被告私運進口之日月蛤大陸魚產品，其
    完稅價格總計為一百零四萬五千七百七十元及重量達二萬零三百三十公斤，有前
    揭財政部基隆關稅局函在卷可稽，依上揭管制物品項目及其數額丁項之規定，應
    以管制物品論，是被告自淪陷區即大陸地區私運管制物品進入本國自由地區之犯
    行，事證明確，洵堪認定。
四、核被告所為，係犯懲治走私條例第十二條、第二條第一項之私運管制物品進口逾
    公告數額罪，被告與許蔡抱及大陸地區之不詳姓名成年漁貨主間就自大陸地區私
    運大陸魚產品日月蛤進入台灣地區之犯行，有犯意之聯絡及行為之分擔，均為共
    同正犯。至被告雖以明知使登載漁船名及船主不實之「萬里區漁會魚貨共同運銷
    證明通知聯」交予冷凍貨櫃司機蔡振欽，然該「萬里區漁會魚貨共同運銷證明通
    知聯」係被告利用不知情之洪世仁所登載，被告並非從事該項業務之人，其使從
    事業務之人登載不實之事項於業上作成之文書之行為，並無處罰明文，而刑法第
    二百十五條之罪應認為有排斥非具業務之人成立間接正犯理論之適用，依罪刑法
    定原則，自不為罪，則行使該文書，自亦不構成犯罪，附此明。原審以被告上
    述犯行罪證明確，援引懲治走私條例第二條第一項、第十二條，刑法第十一條前
    段、第二十八條之規定，並審酌被告之素行、犯罪之動機、目的、手段、所生之
    危害及犯罪後之態度等一切情狀，量處有期徒刑八月，復以扣案之前開大陸地區
    漁貨，雖係共同被告許蔡抱犯罪所得之物，且為其所有，然業經財政部基隆關稅
    局沒入在案，有該局八十七年八月十日基普緝字第八七一０七二六二號函在卷可
    稽，暨「泉宏八號」漁船，雖供犯罪所用，然已移轉為案外人詹楊輝所有，有船
    舶登記書在卷可憑，已非共同被告許蔡抱所有，而均不另為沒收之諭知，併於判
    決理由內予以明，經核認事用法，並無違誤，被告上訴意旨否認有何走私犯行
    ，尚難認有理由，應予駁回。
據上論斷，應依刑事訴訟法第三百六十八條，判決如主文。
本案經檢察官林炳雄到庭執行職務。
中      華      民      國     九十     年     十一     月     十五     日
                            臺灣高等法院刑事第三庭
                                審判長法  官  張  連  財
                                      法  官  李  英  勇
                                      法  官  張  傳  栗
右正本證明與原本無異。
如不服本判決應於收受送達後十日內向本院提出上訴書狀，其未敘述上訴之理由者並
得於提起上訴後十日內向本院補提理由書（均須按他造當事人之人數附繕本）。
                                      書記官  王  秀  雲
中      華      民      國     九十     年     十一     月     十六     日
附錄：本案論罪科刑法條全文
懲治走私條例第二條第一項
私運管制物品進口、出口逾公告數額者，處七年以下有期徒刑，得併科新台幣二十萬
元以下罰。
懲治走私條例第十二條
自大陸地區私運物品進入臺灣地區，或自臺灣地區私運物品前往大陸地區者，以私運
物品進口、出口論，適用本條例規定處斷。


司法院資訊處製作；財團法人民間司法改革基金會備份。
